【裁判字號】    95,上,12
【裁判日期】    950510
【裁判案由】    分割共有物
【裁判全文】
臺灣高等法院臺中分院民事判決            95年度上字第12號
上  訴  人  癸○○
訴訟代理人  吳天富律師
複  代理人  巳○○
視同上訴人  午○○
視同上訴人  乙○○
視同上訴人  子○○
視同上訴人  丑○○
視同上訴人  丙○○○
視同上訴人  戊○○
視同上訴人  辛○○
視同上訴人  壬○○
視同上訴人  辰○○(林錫鎮之承受訴訟人)
視同上訴人  寅○○(林錫鎮之承受訴訟人)
視同上訴人  卯○○(林錫鎮之承受訴訟人)
視同上訴人  丁○○
視同上訴人  己○○
視同上訴人  庚○○
被  上訴人  甲  ○
上列當事人間請求分割共有物事件，上訴人對於民國94年10月31
日臺灣彰化地方法院90年度訴字第480號第一審判決提起上訴，
本院於95年4月26日言詞辯論終結，判決如下：
    主  文
上訴駁回。
第二審訴訟費用由上訴人負擔。
    事實及理由
壹、程序方面：
一、按最高法院42年台上字第318號判例謂：「按共有物之分割
    ，於共有人全體有法律上之利害關係，須共有人全體始得為
    之，故請求分割共有物之訴，屬於民事訴訟法第五十六條第
    一項所稱訴訟標的，對於共同訴訟之各人必須合一確定者，
    共同訴訟人甲對於第二審判決提起上訴，係為有利益於共同
    訴訟人乙之行為，依同條項第一款之規定，其效力及於共同
    訴訟人乙，自應列共同訴訟人乙亦為上訴人」。查本件為分
    割共有物訴訟，雖僅共有人癸○○一人提起上訴，其效力自
    及於其他共有人即午○○等十四人，並應列共同訴訟人鄭英
    人亦為上訴人，合先明。
二、次按修正之民事訴訟法第385條第一項前段規定：「言詞辯
    論期日，當事人之一造不到場者，得依到場當事人之聲請，
    由其一造辯論而為判決」。查本件為分割共有物訴訟，訴訟
    標的對於共同訴訟之各人必須合一確定，除上訴人癸○○外
    ．其餘視同上訴人午○○等十四人經合法通知，均未於言詞
    辯論到場，核無民事訴訟法第三百八十六條所列各款情形，
    茲依被上訴人之聲請，由其一造辯論而為判決，併此明。
貳、本件經本院審理結果，認第一審判決，其認事用法均無不當
    ，應予維持，並引用第一審判決書記載之事實．證據及理由
    。
參、兩造上訴及答辯要旨：
一、上訴人癸○○上訴要旨略以：查兩造共有坐落彰化縣彰化市
    ○○○段番社口小段41地號土地（下簡稱系爭土地），原審
    依被上訴人之請求，將原判決附圖（下簡稱附圖）所示編號
    Ｆ部分（下簡稱Ｆ部分），判歸上訴人所有，並將附圖所示
    編號Ａ部分（下簡稱Ａ部分），判歸被上訴人所有，顯有未
    當。茲分述如下：查Ａ部分土地，係上訴人祖先所遺之旱地
    ，上訴人之祖先三代於該土地上種植毛竹筍，而鄰地（西邊
    ）即同段41-3，41-1等地號土地，上訴人亦擁有持分，且分
    管與上訴人耕種，從而編號Ａ部分土地，應分割與上訴人為
    宜。反觀原判決將編號Ｆ部分土地判歸上訴人，顯為不妥，
    因該Ｆ部分之鄰地即同段41-4、41-19等號土地，被上訴人
    均擁有持分；且41-19號土地上，甲○有水池，及種植洋茹
    之鐵皮磚牆建物乙棟，並在該土地上耕作，則該編號Ｆ部分
    自應分割予被上訴人為宜。另Ａ部分與Ｆ部分面積相同，此
    方案始為最佳之分割方案，並請鈞院履勘現場，以明真相等
    情。為此求為判決：(一)原判決不利上訴人癸○○之分割方法
    暨命負擔該部分訴訟費用之裁判均廢棄。(二)兩造共有座落彰
    化縣彰化市○○○段番社口小段41地號，面積0.4118公頃土
    地，如原判決附圖所示編號Ａ部分面積0.1030公頃，改分歸
    上訴人取得（另原判決附圖所示編號Ｆ部分，面積0.1030公
    頃改分歸被上訴人取得；其餘共有人分得部分，仍如原判決
    附圖所示）。(三)第一、二審訴訟費用由被上訴人負擔。
二、視同上訴人午○○等十四人對本件上訴並未表示意見。
三、被上訴人答辯要旨略以：查上訴人癸○○陳稱，因Ａ部分土
    地伊祖先三代均種植於該地，而鄰地即同段41-3、41-1地號
    土地．伊有持分，並分管耕種該地，故Ａ部分土地，分割予
    伊所有為宜；且伊自始不同意被上訴人所提出之分割方案云
    云，並不實在。查系爭土地Ａ部分，分割為被上訴人所有，
    有同意書可考，又當時上訴人癸○○因人在中國大陸，故其
    兄弟林瑞東徵得其同意後，由林瑞東代署該同意書。另共有
    人庚○○、己○○，雖表示同意，然未簽名予該同意書上。
    又系爭土地之鄰地即41-3地號土地，自始由被上訴人祖先耕
    作，嗣後該地之共有人之一丙○○○與被上訴人取得協議，
    丙○○○及其他共有人於被上訴人起訴之系爭土地分割共有
    物事件，不反對被上訴人取得現占用系爭土地北邊即Ａ部分
    ，則被上訴人同意將該41-3地號土地占用之其中0.1275公頃
    ，及同段41-4地號土地占用之其中0.0040公頃土地交還而成
    立訴訟上之和解，此有和解筆錄可稽，原審以Ａ部分分歸被
    上訴人，Ｆ部分分歸上訴人，並無不合等語，資為抗辯。並
    求為駁回對造之上訴。
肆、得心證之理由：
一、上訴人癸○○主張，就兩造共有坐落彰化縣彰化市○○○段
    番社口小段41地號系爭土地，其分割方案，應如原判決附圖
    所示，將編號Ａ部分改分歸癸○○取得，編號編號Ｆ部分，
    改分歸被上訴人甲○取得；其餘共有人分得部分，仍如原判
    決主文所示（即分割方案，如附圖所示，分歸編號Ａ、Ｆ部
    分共有人部分，互相對調）等詞，然為被上訴人甲○所否認
    ，並辯稱，就系爭土地之分割方案，伊不願與癸○○對調分
    得部分，即應按原判決主文所示之分割方案，較為適當等語
    。則本件首應審究者，厥為系爭土地之分割方案，就附圖所
    示，編號Ａ、Ｆ分得共有人甲○、癸○○部分，是否對調？
    茲分述如下：
  (一)上訴人癸○○主張附圖所示編號Ａ部分，應改分歸上訴人癸
    ○○，並謂：附圖所示編號Ａ部分，係癸○○祖先所遺留旱
    地，癸○○祖先三代在該地種植毛竹筍；又系爭土地西側鄰
    地即同段41-3、41-1等地號土地，癸○○均擁有該地之持分
    ，且分管予癸○○耕種。反之，附圖所示編號Ｆ部分之鄰地
    即同段41-4、41-19等地號土地，甲○均擁有該地持分，其
    上並有甲○修築之水池、建物，是自應將附圖所示編號Ａ部
    分，改分歸癸○○云云。然查，上訴人癸○○之原審訴訟代
    理人林瑞東及共有人丁○○、丙○○○、戊○○、午○○、
    林錫鎮、乙○○等，曾同意被上訴人甲○所提分割方案，即
    將附圖所示編號Ａ部分，分歸甲○；及附圖所示編號Ｆ部分
    ，分歸癸○○，有同意書乙紙及所附分割圖乙件在卷可稽（
    見原審卷一第一八六、一八七頁）；甚且上訴人癸○○於原
    審具狀自承，伊在附圖所示編號Ｆ部分耕作，並有地上物等
    情在卷，則原判決將附圖所示編號Ｆ部分，分歸上訴人癸○
    ○，自無不當。再者，被上訴人否認癸○○在附圖所示編號
    Ａ部分耕作，而附圖所示編號Ａ部分尚存之竹筍，雜亂不堪
    ，亦有竹筍照片可考（見本審卷第一一七頁），足見該竹筍
    久未耕作整理至明。又查附圖所示編號Ｆ部分之鄰地即同段
    41-4、41-19等地號土地，甲○雖為該地共有人；然附圖所
    示編號Ａ部分之鄰地即同段41-1、41-5、41-3等地號土地，
    甲○亦為該地之共有人，此有上開土地登記謄本在卷可按（
    見本審卷第六五至八八頁）。查甲○既為附圖所示編號Ａ部
    分之鄰地共有人，同時又為附圖所示編號Ｆ部分之鄰地共有
    人，自難逕以甲○為附圖所示編號Ｆ部分之鄰地共有人，而
    將附圖所示編號Ｆ部分，改分歸甲○。
  (二)準此，本院審酌系爭土地全部之經濟效益，暨各共有人使用
    現況，暨多數共有人意見，本於公平原則，認原判決所採分
    割方案，尚屬允洽。
伍、綜上所述，本件被上訴人主張就系爭土地，採原判決分割方
    案為可採，上訴人所辯，均為無可取。是則原審所採分割方
    案，於法並無不合。上訴意旨指摘原判決不當，求予廢棄改
    判，為無理由，應予駁回其上訴。
陸、本件事證已臻明確，兩造其餘攻擊或防禦方法及所提證據，
    均與本院心證之形成，不生影響，爰不一一再加以論述，併
    此明．
柒、據上論結，本件上訴為無理由，依民事訴訟法第四百六十三
    條、第三百八十五條第一項、第四百五十四條、第四百四十
    九條第一項、第七十八條，判決如主文。
中    華    民    國    95    年    5     月    10    日
                      民事第一庭審判長法  官  吳火川
                                      法  官  饒鴻鵬
                                      法  官  陳繼先
以上正本係照原本作成。
如對本判決上訴，須於收受判決送達後二十日內向本院提出上訴
書狀，其未表明上訴理由者，應於提出上訴後二十日內向本院提
出上訴理由書 (須按他造人數附具繕本)。
上訴時應提出委任律師為訴訟代理人之委任狀。具有民事訴訟法
第四百六十六條之一第一項但書或第二項之情形為訴訟代理人者
，另應附具律師及格證書及釋明委任人與受任人有該條項所定關
係之釋明文書影本。
                                      書記官  林育德
中    華    民    國    95    年    5     月    11    日
                                                      Ｈ


司法院資訊處製作；財團法人民間司法改革基金會備份。
